【裁判字號】    97,抗,252
【裁判日期】    971126
【裁判案由】    拆屋還地
【裁判全文】
臺灣高等法院臺南分院民事裁定  97年度抗字第252號
抗  告  人  壬○○
相  對  人  庚○○
            己○○
            乙○○○
            戊○○
            丁○○
            丙○○
            辛○○
            甲○○
上列當事人間請求拆屋還地事件，對於中華民國九十七年七月三
十一日臺灣嘉義地方法院九十七年度訴字第一六一號裁定，提起
抗告，本院裁定如下：
    主  文
原裁定廢棄，發回臺灣嘉義地方法院。
    理  由
一、抗告意旨略以：
  (一)抗告人前以陳清水為被告，請求拆除坐落於嘉義市○○段三
    五一之二地號土地（下稱系爭土地）上之地上物（下稱系爭
    建物），並將土地交還於抗告人及其他共有人，嗣於原審行
    言詞辯論時，陳清水辯稱：地上物係其父即陳金成所有等語
    ，抗告人因而追加陳金成為被告，經法官以訴之基礎事實同
    一為由，准予為訴之追加。詎料，陳金成、陳清水於勘驗程
    序中，復另稱：地上物中如原判決附圖所示Ｂ部分，係由第
    三人陳金發（被告陳金成之兄長）於生前所搭建，現由繼承
    人庚○○、己○○、乙○○○、戊○○、丁○○、丙○○、
    辛○○所繼承；如原判決附圖Ｂ１所示部分，係由第三人甲
    ○○所搭建等語，抗告人不得已遂另追加第三人庚○○、己
    ○○、乙○○○、戊○○、丁○○、丙○○、辛○○、甲○
    ○等人為共同被告，請求拆除系爭土地之所有地上物，並將
    土地交還抗告人及其他共有人。
  (二)抗告人始終係本於所有權，請求拆除系爭土地上之地上物，
    原審前認抗告人追加第三人陳金成為被告，因屬訴之基礎事
    實同一，允許抗告人為訴之追加。嗣後卻反於前開理由，認
    抗告人追加第三人庚○○、己○○、乙○○○、戊○○、丁
    ○○、丙○○、辛○○、甲○○等人為共同被告，非屬訴之
    基礎事實同一，且被告當庭表示不同意訴之追加，因而裁定
    駁回訴之追加。原審上開理由有前後矛盾之違法，蓋抗告人
    係本於系爭土地所有權，請求拆除地上物，於訴訟進行中始
    知占有地上物之人非僅陳清水、陳金成二人，焉有之前追加
    陳金成屬基礎事實同一，嗣後追加庚○○、己○○、乙○○
    ○、戊○○、丁○○、丙○○、辛○○、甲○○卻非屬基礎
    事實同一之理？抗告人所請求拆除者，乃同一筆土地上之地
    上物，自始至終未曾改變，差別僅在於地上物係由陳金成、
    陳清水全部占用，或由陳金成、陳清水、庚○○、己○○、
    乙○○○、戊○○、丁○○、丙○○、辛○○、甲○○等人
    各自占用一部。爰提其本件抗告，請求廢棄原裁定等語。
二、按訴狀送達後，原告不得將原訴變更或追加他訴。但請求之
    基礎事實同一者，不在此限，民事訴訟法第二百五十五條第
    一項第二款定有明文。所謂請求之基礎事實同一，係指變更
    或追加之訴與原訴之主要爭點有其共同性，各請求利益之主
    張在社會生活上可認為同一或關連，而就原請求之訴訟及證
    據資料，於審理繼續進行在相當程度範圍內具有同一性或一
    體性，得期待於後請求之審理予以利用，俾先後兩請求在同
    一程序得加以解決，避免重複審理，進而為統一解決紛爭者
    即屬之（最高法院九十五年度台上字第一五七三號判決、九
    十六年度台抗字第六七二、八七五號要旨可資參照）。再按
    民事訴訟法第二百五十五條第一項第二款所謂「請求之基礎
    事實」與「原因事實」不同，後者係指實體法上該當於權利
    發生之要件事實，而前者則係自訴訟法之觀點而為規範，倘
    變更或追加之訴與原訴之主要爭點有其共同性及關聯性，得
    以利用原訴所提出之訴訟及證據資料，俾在同一訴訟程序解
    決紛爭，且無害於他造當事人程序權之保障者，應准為訴之
    變更或追加，以符訴訟經濟原則。
三、經查：
  (一)抗告人於九十七年三月十二日起訴所主張之本案基礎事實，
    係：被告陳清水十數年來擅自佔用系爭土地「全部」，並於
    其上建築房舍供其全家人使用，依民法第七百六十七條及第
    八百二十一條規定，請求被告陳清水將土地返還予抗告人及
    其他共有人等情；被告陳清水之訴訟代理人於同年四月十日
    原審第一次開庭時即陳稱：「系爭土地上的房屋，是被告陳
    清水之父親陳金成所有。」等語，抗告人即於翌日提出民事
    補充理由狀，追加陳金成為被告，嗣被告陳金成於五月十九
    日原審勘驗現場時，陳稱：「其所有及使用部分只有從水塔
    至鐵皮屋位置平房。」，抗告人即於同月二十三日，向原審
    提出陳情書，請求原審協助申請陳金發之除戶謄本及其繼承
    人之全戶戶籍謄本，以利追加陳金發之法定繼承人為被告，
    其後於五月二十九日提出民事追加被告狀，追加庚○○、己
    ○○、乙○○○、戊○○、丁○○、丙○○、辛○○為被告
    ；復於六月十八日提出民事追加被告狀，追加甲○○為被告
    ，仍依民法第七百六十七條規定，請求被告陳清水、陳金成
    拆除如原判決附圖所示Ａ、Ａ１部分地上物，被告庚○○、
    己○○、乙○○○、戊○○、丁○○、丙○○、辛○○應拆
    除如原判決附圖所示Ｂ、Ｂ２部分地上物，被告甲○○應拆
    除如原判決附圖所示Ｂ１部分，並將該部分土地返還抗告人
    及其他共有人，上開事實，有原審卷可按（見原審卷第四、
    五、二十二、三十一至三十二、四十二、五十至五十二、五
    十七至五十八、一０五至一０七頁）。
  (二)查抗告人先後主張陳清水、陳金成、庚○○、己○○、乙○
    ○○、戊○○、丁○○、丙○○、辛○○、甲○○等人無權
    占有之原因事實雖有不同，惟其主要爭點，均在於其等是否
    無權占有系爭土地，有事實上之共通性及關聯性，其請求之
    基礎事實應屬同一，而抗告人在原訴所提出之證據資料，於
    追加之訴亦得利用之，且觀之抗告人係於原審勘驗現場測量
    後，原審於九十七年六月十日第二次進行言詞辯論期日前即
    已提出民事追加被告狀，追加庚○○、己○○、乙○○○、
    戊○○、丁○○、丙○○、辛○○為被告，復於六月十八日
    追加以甲○○為被告，距七月十七日原審言詞辯論終結日亦
    有相當之時日，難認其有延滯訴訟或影響訴訟之終結之情事
    。依上開說明，該訴之追加，於法似無不合。抗告意旨指摘
    原裁定不當，為有理由，自應將原裁定廢棄，發回原法院依
    法為適當之處理。
四、據上論結，本件抗告為有理由，依民事訴訟法第四百九十二
    條，裁定如主文。
中    華    民    國    97    年    11    月    26    日
                  民事第二庭    審判長法  官  丁振昌
                                      法  官  李素靖
                                      法  官  吳上康
上為正本係照原本作成。
如不服本裁定，僅得於收受本裁定正本送達後10日內以適用法規
顯有錯誤為理由，向本院提出再抗告狀（須附繕本）依法應繳納
抗告費新台幣1千元，並委任律師為訴訟代理人，經本院許可後
始可再抗告於最高法院。
中    華    民    國    97    年    11    月    26    日
                                      書記官  易慧玲
【附記】
民事訴訟法第495條之1第2項準用同法第466條之1第1、2項規定
：
(1)對於第二審判決上訴，上訴人應委任律師為訴訟代理人。但上
  訴人或其法定代理人具有律師資格者，不在此限。
(2)上訴人之配偶、三親等內之血親、二親等內之姻親，或上訴人
  為法人、中央或地方機關時，其所屬專任人員具有律師資格並
  經法院認為適當者，亦得為第三審訴訟代理人。
民事訴訟法第466條之2：
  上訴人無資力委任訴訟代理人者，得依訴訟救助之規定，聲請
  第三審法院為之選任律師為其訴訟代理人。


司法院資訊處製作；財團法人民間司法改革基金會備份。
